臺灣臺中地方法院刑事判決　　　　　　　99年度訴字第2399號
公訴人　臺灣臺中地方法院檢察署檢察官
被　告　王義宗
　　　　　　　　(另案在法務部矯正署高雄第二監獄執行中)
上列被告因偽造文書等案件，經檢察官提起公訴（99年度偵緝字
第1476號），本院判決如下：
    主    文
王義宗共同犯行使偽造公文書罪，累犯，處有期徒刑貳年陸月。
扣案附表所示偽造印文陸枚均沒收。
    犯罪事實
壹、王義宗前於民國(下同)94年間因恐嚇案件，經臺灣桃園地方
    法院以94年度訴字第2345號判決判處有期徒刑10月，嗣經減
    刑為有期徒刑5月確定，入監執行後，於96年7月16日縮刑期
    滿執行完畢，猶不知悔改。復於98年5月間，與真實姓名均
    不詳之成年人共組詐騙集團，而與該詐騙集團之成員共同基
    於意圖為自己不法所有之詐欺、偽造公文書並予以行使及冒
    充公務員而行使職權之犯意聯絡，於98年5月5日13時許，由
    該詐騙集團之女性成員，撥打電話予陳金群，佯稱為社會局
    人員，因其身分遭通緝犯盜用申請低收入補助，要幫陳金群
    報案，嗣由該詐騙集團之男性成員，以戴俊龍所申請之門號
    0000000000號行動電話（戴俊龍所涉幫助詐欺部分，業經本
    院99年度中簡字第1790號判決拘役50日確定在案）聯絡陳金
    群，佯稱為「陳世華小隊長」，稱上開案件已進入司法程序
    ，要幫陳金群聯絡檢察官，復由該詐騙集團之另一男性成員
    ，以假冒高偉軒(起訴書誤載為高國軒)身分申請之00000000
    00號行動電話聯絡陳金群，佯稱為「林漢強檢察官」，稱上
    開案件已進入司法程序，必須凍結陳金群的帳戶，並要求陳
    金群必須匯款至其所申立之臺中商業銀行帳號000000000000
    號帳戶內，待陳金群依其指示將其分屬於聯邦銀行帳戶存款
    新臺幣（下同）170萬元、臺灣銀行帳戶內之140萬元均匯入
    前開臺中商業銀行之帳戶內後，王義宗乃於同年月7日在臺
    中縣太平市(現改制為臺中市太平區○○○○○ 街90巷巷口前
    ，向陳金群假稱為「簡貴明書記官」，並於該處行使職權，
    交付由不詳姓名之成年人偽造之「台北地方法院檢察署傳票
    」、「臺北地方法院檢察署監管科」(依其內容為提存書)、
    「法務部台北行政執行處凍結管制執行命令」等字樣之公文
    書予陳金群，而行使前開偽造之公文書，致陳金群誤為係司
    法機關之公務員執行職務，而交付前開臺中商業銀行存摺、
    印章及密碼等物予王義宗，致生損害於陳金群及上開各機關
    之公信性，並由該詐騙集團之成員分別於臺中市○○路之臺
    中商業銀行軍功分行、臺中市○○路之臺中商業銀行北屯分
    行各自提領150萬元及160萬元。嗣經陳金群發覺有異，向臺
    中商業銀行求證後，始發覺受騙，並報警處理，為警在上開
    偽造之公文書上採得王義宗之指紋5枚，始循線查得上情。
貳、案經陳金群訴由臺中縣警察局(現改制為臺中市政府警察局)
    太平分局報請臺灣臺中地方法院檢察署檢察官偵查起訴。
    理      由
壹、證據能力之說明：
一、按被告以外之人於審判外之言詞或書面陳述，除法律有規定
    者外，不得作為證據。被告以外之人於檢察事務官、司法警
    察官或司法警察調查中所為之陳述，與審判中不符時，其先
    前之陳述具有較可信之特別情況，且為證明犯罪事實存否所
    必要者，得為證據。刑事訴訟法第159條第1項、第159條之2
    分別定有明文。查證人即被害人陳金群對詐欺集團成員撥打
    電話施用詐術之細節、並約定交付銀行存摺、印章及密碼之
    時間、地點等情，於警詢時證述綦詳，雖於本院審理時則就
    部分細節未能詳予說明，是就此證述情節前後不一之部分，
    本院審酌證人於警詢時之證述，係距案發較近之時刻所為，
    記憶應較其於本院審理時為清晰，且較無暇權衡利害關係或
    受他人干預而為不實陳述之餘地，是其於警詢時之陳述自具
    有較可信之特別情況，且為證明被告犯罪事實存否所必要，
    依刑事訴訟法第159條之2之規定，當有證據能力。
二、復按刑事訴訟法關於「鑑定」之規定，除選任自然人充當鑑
    定人外，另設有囑託機關鑑定制度。依刑事訴訟法第198條
    、第208條之規定，不論鑑定人或鑑定機關、團體，均應由
    法院、審判長、受命法官或檢察官視具體個案之需要而為選
    任、囑託，並依同法第206條之規定，提出言詞或書面報告
    ，載明鑑定之經過及其結果，於自然人擔任鑑定人時，尚應
    依同法第202條規定於鑑定前具結，始符合同法第159條第1
    項所定得作為證據之「法律有規定」之例外情形，至於囑託
    機關鑑定之情形，因刑事訴訟法第208條第2項未準用同法第
    202條之規定，實際為鑑定之人自無須為具結。惟於司法警
    察機關調查中之案件，為因應實務上，或因量大、或有急迫
    之現實需求，例行性當然有鑑定之必要者，例如毒品之種類
    與成分、尿液之毒品反應，或者槍彈有無殺傷力等鑑定，基
    於檢察一體原則，得由該管檢察長對於轄區內之案件，以事
    前概括選任鑑定人或囑託鑑定機關、團體之方式，俾便轄區
    內之司法警察官、司法警察對於調查中之此類案件，得即時
    送請先前已選任之鑑定人或囑託之鑑定機關、團體實施鑑定
    ，以求時效（法務部92年9月1日法檢字第0920035083號函參
    照，刊載於法務部公報第312期），此為本院審理相關案件
    職務上所知悉之事項。此種由檢察機關概括選任鑑定人或概
    括囑託鑑定機關、團體，再轉知司法警察官、司法警察於調
    查犯罪時參考辦理之作為，法無明文禁止，係為因應現行刑
    事訴訟法增訂傳聞法則及其例外規定之實務運作而為。此種
    由司法警察官、司法警察依檢察官所概括選任之鑑定人或囑
    託鑑定機關、團體所為之鑑定結果，與檢察官選任或囑託為
    鑑定者，性質上並無差異，同具有證據能力。經查，內政部
    警政署刑事警察局98年7月16日刑紋字第0980088251號鑑驗
    書1份（見臺中縣警察局太平分局中縣太警偵字第098004460
    4號卷宗，下稱警卷，第30至31頁），已詳述該次指紋鑑定
    之經過及其結果，且係由臺灣臺中地方法院檢察署檢察長概
    括授權臺中縣警察局(現改制為臺中市政府警察局)太平分局
    送請內政部警政署刑事警察局鑑定，揆諸前揭說明，得僅由
    鑑定機關出具書面鑑定報告，而無須於審判中以言詞陳述，
    屬刑事訴訟法第159條第1項所稱「法律有規定者」之例外情
    形，自得作為證據。
三、至本判決下列所引用認定犯罪事實之其他證據，並無證據證
    明係公務員違背法定程序所取得，且檢察官及被告於本院準
    備程序及審判期日時對於證據能力均未予爭執，且迄至言詞
    辯論終結前亦未再聲明異議，本院審酌各該證據取得或作成
    時之一切情況，並無違法、不當或不宜作為證據之情事，依
    刑事訴訟法第158條之4反面解釋及同法第159條之5第1項規
    定意旨，自均得作為證據。
貳、認定犯罪事實所憑之證據及理由：
    訊據被告王義宗固坦承有看過附表所示偽造公文書之事實，
    惟矢口否認有持附表所示公文書詐騙被害人陳金群銀行存摺
    、印章及密碼之犯行，辯稱：臺中的案件我都沒有做，我只
    做高雄的案件云云。經查：
一、證人即被害人陳金群於98年5月13日警詢(見警卷第5至8頁)
    時指稱：「問：歹徒是用何種手法及方式向你詐騙金錢？請
    你詳細陳述？答：歹徒冒稱是社會局人員的許姓女子，稱我
    的身分證被一位通緝犯叫林國文盜用且用我的名義去申請低
    收入戶補助，後該女子說要幫我報案，後來我又接到一位自
    稱是陳世華小隊長的男子的電話(0000-000000)，該男子稱
    我的案子已經進入司法程序了，要幫我聯絡檢察官。後來我
    又接到一名自稱是台北地院林漢強檢察官的電話(000000000
    0)，林男說我的案子進入司法程序，必須要凍結我的帳戶，
    且要我將我戶口裡的錢提領出來給他保管，且對方說本案因
    進入司法程序，偵查不公開原則，要我不能任何人提起這件
    事情。」、「問：歹徒何時、如何與你聯絡？共聯絡幾次(
    請分別敘述)？共留下其使用幾支電話號碼？電話號碼分別
    為何？答：歹徒於98年05月05日13時分許一位社會局許課員
    的女子以電話(000000000)聯絡我。後來我接到自稱陳世華
    小隊長的電話(0000-000000)，後來我又接到自稱是台北地
    院林漢強檢察官的電話(0000-000000)。確切的時間跟次數
    我都已經記不清楚了。」、「你共匯款幾次？分別於何時、
    至何金融機構或提款機匯款或轉帳？每次匯款金額多少？
    答：我共匯款二次。第一次於98年05月05日時間我記不清
    楚，我將我在聯邦銀行帳戶裡的170萬元整匯至我在台中商
    業銀行的帳戶(000000000000)。第二次於98年05月07日時間
    我不清楚，我將我在台灣銀行帳戶裡的140萬元整匯款至我
    在台中商業銀行的帳戶(000000000000)。且我在05月05日(
    應為07日)匯完錢後，我就將我的台中商業銀行的存摺、印
    章及密碼都交給一位自稱簡貴明書記官的男子，地點是在台
    中縣太平市○○○○街90巷口。」；復於本院審理時(見本院
    100年3月15日審判筆錄)結證稱：「檢察官問：98年5月5日
    你是否有接獲詐騙電話？答：是。」、「檢察官問：你是否
    依詐騙集團指示分別匯入一百七十萬元及一百四十萬元至你
    所有台中商業銀行帳戶？答；是。」、「檢察官問：你匯完
    款後是否有將帳戶存摺、印章、密碼給詐騙集團？答：是。
    」、「檢察官問：何時地交付？答：98年5月7日在台中市○
    ○○○街90巷巷口交付。」、「檢察官問：交付給誰？答：
    一位自稱書記官的男子。」、「檢察官問：你為什麼會把銀
    行存摺、印章、密碼交付給該男子？答：他有給我看公文。
    」、「檢察官問：提示警卷第49-51頁，是否就是你所看到
    的公文？（提示並告以要旨）答：是，就是這三張。」、「
    檢察官問：你是否還記得該男子長相？是否就是在庭的被告
    ？答：是。」、「檢察官問：你是否確定在庭被告就是當時
    自稱的書記官？答：是。」證人上開證述內容連續且完整，
    已就其遭詐騙之經過證述綦詳，核無不合常理或矛盾之處，
    參以證人與被告素不相識，衡情當無甘冒涉犯偽證罪之風險
    ，蓄意虛構犯罪事實之理。從而，證人之證述情節確堪採信
    。
二、又扣案附表所示文書，經警採集上面指紋，送請內政部警政
    署刑事警察局鑑定後，其中可資比對之指紋共5枚，即編號2
    、5、8、9、10號，經排除被害人指紋後，輸入指、掌紋電
    腦比對確認結果，分別與該局檔存被告之指(掌)紋卡之左環
    指、左中指、左食指、左手掌、左中指指、掌紋相符，有該
    局98年7月16日刑紋字第0980088251號鑑驗書1份在卷可稽(
    見警卷第30至31頁），足認被告確有接觸附表所示文書。而
    扣案附表所示文書，非但公署全銜有誤，函文內容漏洞百出
    ，且臺灣臺北地方法院檢察署並無「監管科」之單位，檢察
    官亦非法務部執行署台北行政執行處執行人員，顯見附表所
    示文書確係偽造之公文書無疑。
三、被害人即證人陳金群業於本院審理時當庭指證被為交付附表
    所示偽造公文書之自稱書記官者，而附表所示偽造公文書上
    確有被告之指、掌紋，並有附表所示偽造公文書扣案可稽，
    足認被告有於98年5月7日在臺中縣太平市(現改制為臺中市
    太平區○○○○○街90巷巷口前，持附表所示偽造公文書，向
    陳金群假稱為「簡貴明書記官」，並騙取被害人銀行存摺、
    印章及密碼之犯行。
四、復按共同正犯，在合同之意思內各自分擔犯罪行為之一部，
    相互利用他人之行為，以達其犯罪之目的者，即應對全部所
    發生之結果，共同負責；刑法上之共同正犯間，非僅就其自
    己實施之行為負其責任，並在犯意聯絡之範圍內，對於他共
    同正犯所實施之行為，亦應共同負責，有最高法院著有28年
    上字第3110號、32年上字第1905號判例可參。本案雖無證據
    證明被告有撥打電話予陳金群、實際遂行偽造公文書或至銀
    行提領騙款之行為，惟被告既與所屬詐欺集團成員間有犯意
    聯絡，因而持扣案偽造附表所示公文書交與陳金群，向陳金
    群收取銀行存摺、印章及密碼，分擔詐欺取財之部分行為，
    被告自有分擔犯罪行為之一部，並相互利用其他詐欺集團成
    員之行為以遂行犯罪之目的之意，縱被告未親自撥打電話予
    陳金群、亦未親自偽造公文書，及至銀行提領騙款，仍應就
    全部所發生之結果共同負責。此外，並有被告所屬詐騙集團
    成員撥打陳金群之行動電話通聯調閱查詢單(見警卷第34至
    35頁)、0000000000行動電話門號申請書(見臺灣臺中地方法
    院檢察署98年度核交字第1580號偵查卷宗，下稱偵卷，第10
    至12頁)、被告所屬詐騙集團成員提領陳金群存款之監視錄
    影資料(見偵卷，第13至16頁)、存摺存款取款憑條(見偵卷
    ，第18頁)在卷可稽，被告與其所屬詐騙集團成員間，有共
    同基於意圖為自己不法所有之詐欺、偽造公文書並予以行使
    及冒充公務員而行使職權之犯意聯絡及行為分擔，至為明顯
    。
五、綜上所述，被告前開所辯，均屬避罪卸責之詞，不足採信。
    本件事證明確，應依法論科。至被告請求本院調閱陳金群交
    付存摺、印章、密碼路口監視器畫面，經本院以公務電話詢
    問結果：「問：本件案發時路口監視器畫面是否可以調取？
    若被覆蓋是否可以復原？答：一般路口監視器畫面約二週就
    被覆蓋掉，所以無法調取，是否復原需問資料室人員。請打
    0000000000陳先生。陳先生答：已經被覆蓋的畫面無法回覆
    。」，有本院電話紀錄表在卷可稽，是被告此部分請求，已
    無從調查，併予敘明。
參、論罪科刑之依據：
一、按刑法上所謂公印或公印文，係專指表示公署或公務員資格
    之印信而言，即俗稱大印與小官章及其印文（最高法院69年
    度臺上字第693號判例意旨參照）；至其形式凡符合印信條
    例規定之要件而製頒，無論為印、關防、職章、圖記，如足
    以表示其為公務主體之同一性者，均屬之；惟倘非公署或公
    務員所用之印信，即為普通印章（最高法院89年度臺上字第
    3155號、84年度臺上字第6118號判決意旨參照）。故刑法第
    218條第1項規定所稱之公印文，係指公署或公務員所用之印
    信蓋用所得之印文而言，否則即為普通印文。次按刑法上偽
    造文書罪，係著重於保護公共信用之法益，即使該偽造文書
    所載名義製作人實無其人，而社會上一般人仍有誤信其為真
    正文書之危險，仍難阻卻犯罪之成立（最高法院54年度臺上
    字第1404號判例意旨參照）；又刑法上所稱之「公文書」，
    係指公務員職務上製作之文書，與其上有無使用「公印」無
    涉；若由形式上觀察，文書之製作人為公務員，且文書之內
    容係就公務員職務上之事項所製作，即令該偽造之公文書上
    所載製作名義機關不存在，或該文書所載之內容並非該管公
    務員職務上所管轄，然社會上一般人既無法辨識而仍有誤信
    為真正之危險，仍難謂非公文書。經查，附表所示文書，形
    式上均已表明係臺灣臺北地方法院檢察署、法務部執行署臺
    北行政執行處等政府機關所出具，其上載有「案號」、「股
    別」、「案由」等欄位，內容又係關於刑事案件之偵辦情形
    ，自有表彰該等公署公務員本於職務而製作之意思，縱臺灣
    臺北地方法院檢察署內部並無「監管科」等單位，惟已足使
    人誤信為真，揆諸前揭說明，自仍屬偽造之公文書。又被告
    持如附表所示之偽造公文書交與陳金群，向被害人詐取財物
    ，自足以生損害於陳金群、臺灣臺北地方法院檢察署、法務
    部執行署臺北行政執行處等機關之公信力。是核：
  (一)被告所為，係犯刑法第158條第1項之僭行公務員職權罪、同
    法第216條、第211條之行使偽造公文書罪及同法第339條第1
    項之詐欺取財罪。
  (二)本案並未扣得任何偽造印章，參以現今科技發達，縱未實際
    篆刻印章，亦得以電腦製圖列印或其他方式偽造印文圖樣，
    是依卷證資料，並無法證明附表所示文書上印文確係透過偽
    刻印章之方式蓋印偽造，則尚難認確有偽造印章之存在，而
    不得逕認被告及其所屬詐騙集團成員有何偽造印章之行為。
  (三)被告與所屬詐騙集團成員就附表所示文書之偽造行為，有犯
    意之聯絡，於其所屬詐騙集團成員偽造公文書後，復持之行
    使，偽造公印文、印文之行為，為偽造公文書之部分行為，
    偽造之低度行為為行使之高度行為所吸收，均不另論罪。
  (四)被告僭行公務員職權，並以行使偽造公文書之方式向被害人
    詐欺取財，其僭行公務員職權、行使偽造公文書之行為乃屬
    其詐術行為之一部，是被告係以一行為觸犯上開3罪名，為
    想像競合犯，應依刑法第55條之規定，從一重之行使偽造公
    文書罪處斷。
  (五)被告與所屬詐欺集團各成年成員間，就上開3罪名，有犯意
    聯絡及行為分擔，均應論以共同正犯。
  (六)被告前有如事實欄所載刑之宣告與執行之情形，有臺灣高等
    法院被告前案紀錄表在卷可按，其於有期徒刑執行完畢後，
    ５年以內故意再犯本件有期徒刑以上之罪，係屬累犯，應依
    刑法第47條第1項規定加重其刑。
二、爰審酌被告正值青年，不思正道取財，為貪圖輕易獲得金錢
    ，竟加入詐欺集團，利用被害人法律知識不足，易於相信偵
    查、司法機關之心理弱點而為本件犯行，嚴重斲喪人民對偵
    查、司法機關之信賴，復使被害人損失高達310萬元，犯罪
    所生危害甚高，且自始至終均未坦承犯行，亦未賠償被害人
    之損失，未見悔悟，兼衡被告之品行、智識程度、家庭狀況
    、犯罪之動機、目的、手段、所生危害、參與之程度、犯罪
    後之態度等一切情狀，量處如主文所示之刑，以資懲儆。
肆、從刑部分：
    按刑罰法令關於沒收之規定，兼採職權沒收主義與義務沒收
    主義。職權沒收，係指法院就屬於被告所有，供犯罪所用、
    預備用或因犯罪所得之物，仍得本於職權斟酌是否宣告沒收
    ，例如刑法第38條第1項第2款、第3款、第3項前段等規定屬
    之。義務沒收，則又可分為絕對義務沒收與相對義務沒收，
    前者指凡法條有：「不問屬於犯人與否，沒收之」之特別規
    定者屬之，法院就此等物品是否宣告沒收，無斟酌餘地，除
    已證明滅失者外，不問屬於犯人與否或有無查扣，均應宣告
    沒收，例如刑法第38條第1項第1款、第2項、第200條、第
    205條、第209條、第219條、第266條第2項、毒品危害防制
    條例第18條第1項前段等規定屬之；後者則係指供犯罪所用
    、預備用或因犯罪所得之物，如屬於被告所有，即應依法沒
    收，例如毒品危害防制條例第19條第1項前段是。又按行為
    人用以詐欺取財之偽造書類，既已交付於被害人收受，則該
    物非屬行為人所有，除偽造書類上偽造之印文、署押，應依
    刑法第219條予以沒收外，依同法第38條第3項之規定，即不
    得再對各該書類諭知沒收（最高法院43年臺上字第747號判
    例要旨參照）。經查，
  (一)扣案附表所示偽造公文書，業經被告於98年5月7日在臺中縣
    太平市(現改制為臺中市太平區○○○○○街90巷巷口前交與被
    害人收執，自難認仍係被告所有，又非屬違禁物，自不得宣
    告沒收，檢察官聲請沒收扣案附表所示偽造公文書，容有誤
    會。
  (二)至附表所示文書上蓋有偽造之「檢察執行處鑑」印文，係表
    示公務機關之印信，應屬公印文；附表所示文書上蓋有偽造
    之「法務部行政執行署台北執行處凍結管制命令印」，雖非
    表示公務機關之印信，僅屬通常印文，惟均為偽造之印文，
    不問屬於犯人與否，均應依刑法第219條規定宣告沒收。
據上論斷，應依刑事訴訟法第299條第1項前段，刑法28條、第
158條第1項、第216條、第211條、第339條第1項、第47條第1項
、第55條、第219條，刑法施行法第1條之1第1項、第2項前段，
判決如主文。
本案經檢察官周佩瑩到庭執行職務。
中    華    民    國   100    年    3     月    29    日
                  刑事第10庭  審判長法  官  張恩賜
                                    法  官  廖慧如
                                    法  官  劉正中
上列正本證明與原本無異。
如不服本判決，應於判決送達後10日內，向本院提出上訴書狀，
並應敘述具體理由；其未敘述上訴理由者，應於上訴期間屆滿後
20日內向本院補提理由書（均須按他造當事人之人數附繕本），
「切勿逕送上級法院」。
                                    書記官  黃英寬
中    華    民    國   100    年    3     月    29    日
附錄本案論罪科刑法條全文：
中華民國刑法第158條第1項
冒充公務員而行使其職權者，處3 年以下有期徒刑、拘役或500
元以下罰金。
中華民國刑法第216條
行使第210 條至第215 條之文書者，依偽造、變造文書或登載不
實事項或使登載不實事項之規定處斷。
中華民國刑法第211條
偽造、變造公文書，足以生損害於公眾或他人者，處1年以上7年
以下有期徒刑。
中華民國刑法第339條第1項
意圖為自己或第三人不法之所有，以詐術使人將本人或第三人之
物交付者，處5 年以下有期徒刑、拘役或科或併科1000元以下罰
金。
附表：
┌──┬──────────────────┬──────────────┐
│編號│         偽造公文書名稱             │     應沒收之印文及數量     │
├──┼──────────────────┼──────────────┤
│ 一 │台北地方法院檢察署傳票              │「檢察執行處鑑」公印文、「法│
│    │                                    │務部行政執行署台北執行處凍結│
│    │                                    │管制命令印」印文各壹枚      │
├──┼──────────────────┼──────────────┤
│ 二 │法務部台北行政執行處凍結管制執行命令│「檢察執行處鑑」公印文、「法│
│    │                                    │務部行政執行署台北執行處凍結│
│    │                                    │管制命令印」印文各壹枚      │
├──┼──────────────────┼──────────────┤
│ 三 │臺北地方法院地檢署監管科(依其內容為 │「檢察執行處鑑」公印文、「法│
│    │提存書)                             │務部行政執行署台北執行處凍結│
│    │                                    │管制命令印」印文各壹枚      │
└──┴──────────────────┴──────────────┘